【裁判字號】    97,訴,689
【裁判日期】    970820
【裁判案由】    殺人未遂
【裁判全文】
臺灣臺北地方法院刑事判決               97年度訴字第689號
公  訴  人  臺灣臺北地方法院檢察署檢察官
被      告  丙○○
指定辯護人  本院公設辯護人乙○○
上列被告因殺人未遂案件，經檢察官提起公訴（97年度偵字第76
94號），本院判決如下：
    主  文
本件公訴不受理。
    理  由
一、本件公訴意旨略以：被告丙○○與告訴人甲○○係同居男女
    朋友，兩人間具有家庭暴力防治法第3條第2款所定之家庭成
    員關係。被告於民國97年4月3日18時許，在臺北縣坪林鄉大
    林村九芎林1號之住處，因飲酒後而與告訴人發生口角，被
    告旋基於殺人之犯意，手持菜刀及掃把木柄，以掃把木柄毆
    打告訴人並持菜刀朝告訴人之腹部及頭部砍殺，致告訴人受
    有左側第9及第10肋骨骨折、肺部挫傷、頭皮及左小腿撕裂
    傷、下腹壁穿刺傷、頭部外傷併腦震盪等傷害。嗣告訴人因
    救治及時而未致死亡。因認被告涉有刑法第271條第2項、第
    1項之殺人未遂罪嫌等語。
二、訊據被告就其於上開時、地，因喝酒與告訴人口角，一時氣
    憤，曾持掃把木柄，以掃把木柄毆打告訴人頭、腳，並以腳
    踹告訴人，使其撞到桌腳致告訴人受有左側第9及第10肋骨
    骨折、肺部挫傷、頭皮及左小腿撕裂傷、頭部外傷併腦震盪
    等傷害之事實，固供承不諱，核與告訴人甲○○指述之情節
    相符，並有診斷證明書1紙（見偵查卷第62頁）及扣案之掃
    把木柄1支可憑，此部分事實堪予採信；惟對起訴書所指：
    被告持菜刀朝告訴人之腹部及頭部砍殺，致告訴人受有頭皮
    撕裂傷、下腹壁穿刺傷、頭部外傷併腦震盪等傷害部分，被
    告則堅詞否認，辯稱：係因拿菜刀揮舞欲嚇告訴人，因菜刀
    脫離而射中告訴人腹部，致其下腹壁受有穿刺傷；另告訴人
    頭皮撕裂傷及頭部外傷併腦震盪等傷害，係被告以掃把木柄
    毆打告訴人頭部所造成，此部分則有扣案之無刀柄菜刀一支
    、刀柄一個及告訴人於本院97年7月15日準備程序中之供述
    為證（詳本院卷第90頁背面）。又本件起訴後，業據告訴人
    甲○○於97年8月6日下午本院審理時，當庭撤回傷害告訴（
    詳本院卷第102頁）。然因公訴人認被告所為係犯刑法第271
    條第2項、第1項之殺人未遂罪嫌，非屬告訴乃論之罪；而訊
    之被告則堅決否認有何殺人故意，辯稱伊當時因飲酒有些醉
    意，與告訴人發生口角，一時氣憤出手傷害告訴人，或許出
    手過重，惟其絕無殺人之意等語。是本件所應審究者，即為
    被告前開傷害告訴人成傷之行為，是否該當於公訴人起訴之
    殺人未遂罪？或僅為一般傷害罪？
三、按殺人未遂與傷害之區別，應以加害人有無殺意為斷，以戕
    害他人生命之故意，著手於刺殺之實行而未發生死亡之結果
    ，為殺人未遂；倘無使人喪失生命之故意，僅在使其身體、
    健康受到傷害，則為傷害罪，二罪皆發生傷害之結果，祗其
    主觀犯意及身體傷害程度不同，且被害人所受傷害是否為致
    命部位、傷害之程度，固不失為重要參考資料，惟僅足供認
    定有無殺意之參考，究不能據為區別殺人未遂與傷害之絕對
    標準，故不能僅因被害人受傷之位置係屬人體要害，即認定
    加害人有殺害被害人之犯意（最高法院84年度臺上字第3179
    號、94年度臺上字第6857號判決意旨同此見解）。故本件即
    應判斷被告於行為時，係基於「殺人故意」或「傷害故意」
    為之，又其有無殺人犯意，乃其個人內在之心理狀態，欲判
    斷其主觀上之犯意究係殺人或傷害，應就外在之一切證據，
    詳查審認，舉凡其犯罪之動機、兇器類別、行兇之具體過程
    、傷痕之多寡輕重、傷勢程度、案發當時之情境、犯後態度
    等，均應綜合研析，作為認定之基礎。
四、經查：
  (一)告訴人與被告間係男女同居關係，被告雖因告訴人拿其錢購
    買毒品及去茶室上班，而與告訴人發生口角，一時氣憤，出
    手傷害告訴人。惟被告與告訴人平常相處並無重大爭吵，亦
    無重大仇恨怨懟，依一般經驗論之，被告僅因如此原因，而
    萌生置告訴人於死地之殺機，不無疑問。
  (二)被告就其於上揭時、地，因喝酒與告訴人口角，一時氣憤，
    曾持掃把木柄，以掃把木柄毆打告訴人頭、腳，並以腳踹告
    訴人，使其撞到桌腳致告訴人受傷之事實，坦承不諱，惟對
    持菜刀砍殺告訴人部分，則辯稱：其係拿菜刀揮舞欲嚇告訴
    人，因菜刀脫離而射中告訴人腹部，致其下腹壁受有穿刺傷
    ；另告訴人頭皮撕裂傷及頭部外傷併腦震盪等傷害，係被告
    以掃把木柄毆打告訴人頭部所造成等語，此部分有扣案之無
    刀柄菜刀一支、刀柄一個及告訴人於本院97年7月15日準備
    程序中之供述為證（本院卷第90頁背面），亦堪認為真。則
    依告訴人所受之傷勢，唯一致命的刀傷係位於下腹壁受有穿
    刺傷，然如上所述，該傷實為意外所致，非被告故意所為，
    除此之外，其餘皆非致命傷害，且告訴人受傷後，被告立即
    將之送醫，交保後二人又同居一起，且本案開庭時，告訴人
    除表示原諒被告外，復為被告求情，若被告真有殺害告訴人
    之意，告訴人自不可能為上開行為，足見被告應無殺害告訴
    人之故意，而僅屬一般傷害之故意，被告有關其無殺人犯意
    之辯解，尚非不可採。
  (三)綜上所述，本件衡諸被告之行為起因及其表現在外之客觀行
    為，尚不足以認定被告行為時，有何殺害告訴人之故意，依
    本件證據尚不能證明被告之行為該當於殺人未遂犯行。是公
    訴人所訴被告之前開行為，應僅該當於刑法第277條第1項之
    傷害罪。
五、核被告所為，係犯刑法第277條第1項之傷害罪。雖公訴人認
    被告係犯殺人未遂罪而提起公訴，然經本院審理後認應論以
    普通傷害罪，業據論述如前，公訴人容有誤會；惟按「刑事
    判決得就起訴之犯罪事實變更檢察官起訴所引應適用之法條
    者，以科刑或免刑判決為限，檢察官以殺人未遂起訴，經審
    理結果，認為被告所犯實為傷害罪，未經合法告訴，則於判
    決理由欄敘明其理由逕依刑事訴訟法第303條第3款諭知不受
    理判決即可，無適用同法第300條之餘地」，最高法院71年
    度臺上字第6600號判決意旨同此見解，是本件並不生變更起
    訴法條之問題。又按告訴乃論之罪，告訴人於第一審辯論終
    結前得撤回其告訴，告訴經撤回者，應諭知不受理之判決，
    刑事訴訟法第238條第1項、第303條第3款定有明文。再刑法
    第277條第1項之傷害罪，須告訴乃論，同法第287條復有規
    定，本件告訴人業於本院97年8月6日審理時當庭撤回告訴，
    有審理筆錄可稽，揆以前開說明，本院應逕適用刑事訴訟法
    第303條第3款，就被告被訴殺人未遂罪改論以傷害罪，並為
    公訴不受理之諭知。
據上論斷，應依刑事訴訟法第303條第3款，判決如主文。
本案經檢察官賴秋萍到庭執行職務
中    華    民    國    97    年    8    月    20    日
                  刑事第十三庭  審判長  法  官  黃俊明
                                        法  官  李明益
                                        法  官  張文俊
以上正本證明與原本無異。
如不服本判決，應於判決送達後10日內向本院提出上訴狀（應附
繕本及理由），上訴於臺灣高等法院。
                                        書記官  陳鳳瀴
中    華    民    國    97    年    8    月    20    日


司法院資訊處製作；財團法人民間司法改革基金會備份。
